【裁判字號】    89,台上,1446
【裁判日期】    890316
【裁判案由】    違反毒品危害防制條例
【裁判全文】
最高法院刑事判決                              八十九年度台上字第一四四六號
    上  訴  人  甲○○
    選任辯護人  熊賢祺律師
右上訴人因違反毒品危害防制條例案件，不服台灣高等法院台中分院中華民國八十八
年十一月二十三日第二審判決 (八十七年度上訴字第一八一四號，起訴案號：台灣台
中地方法院檢察署八十四年度偵字第一一九六六號) ，提起上訴，本院判決如左：
    主  文
原判決撤銷，發回台灣高等法院台中分院。
    理  由
本件原判決認定上訴人甲○○曾於民國八十年間因脫逃案件，經台灣台中地方法院判
處有期徒刑四月，於八十年十二月三日執行完畢。嗣又基於概括之犯意，於八十四年
六月至七月間，以其000－000000號呼叫器為聯絡工具，在台中縣大里市○
○路，以每包新台幣（下同）五千元至一萬元不等之價格，販賣海洛因十次予已判刑
確定之李琦書施用等情。因而撤銷第一審判決，改判論處上訴人連續販賣毒品（累犯
）罪刑，固非無見。
惟查：(一)肅清煙毒條例第五條第一項之販賣毒品罪（修正後為毒品危害防制條例第四
條第一項之販賣第一級毒品罪），以所販賣者確係毒品為成立要件，而是否確實屬於
毒品，應依證據證明之。原判決認定上訴人連續販賣毒品，但並未說明經由如何之調
查或檢驗鑑定以資證明上訴人所販賣者，確為毒品，即逕認上訴人販賣毒品，自嫌速
斷。(二)刑法沒收之物，雖指原物，但金錢為代替物，重在兌換價值，而不在原物，自
難拘泥於沒收之理論，認沒收販賣毒品所得之金錢，以當場搜獲扣押者為限；且肅清
煙毒條例第十三條（修正後為毒品危害防制條例第十九條第一項）之規定，係刑法第
三十八條第一項第三款、第三項但書之特別規定，採義務沒收主義，故販賣毒品所得
之金錢，如能認定確係販賣毒品所得之款項，均應宣告沒收，不以當場搜獲扣押者為
限（本院六十八年臺覆字第一一號、七十一年臺覆字第二號判例參照）。本件上訴人
販賣毒品所得之財物究竟若干﹖原審並未調查審認，逕以販賣毒品所得因屬現款，極
易花費，而不諭知沒收（見原判決第六面第十四至十六行），自有判決不適用法則之
違誤。又肅清煙毒條例第十三條第一項已明白規定：「犯第五條、第七條、第八條之
罪者，其供犯罪所用或因犯罪所得之財物，均沒收之」，為義務沒收。原判決事實既
認定，上訴人以其000－000000號呼叫器為販賣毒品之聯絡工具；理由亦說
明，該呼叫器係上訴人借用其母親之名義申請（見原判決第二面第六行、第三面第十
六行）。則上訴人所有供犯販賣毒品罪所用之前揭呼叫器，何以不諭知沒收﹖原判決
未予說明，亦有違誤。(三)有罪之判決書，須將認定之犯罪事實詳記於事實欄，然後於
理由內逐一說明其憑以認定之證據，使事實與理由兩相一致，方為合法，倘事實欄已
有敘及，而理由內未加說明，是為理由不備，理由已加說明，而事實欄無此記載，則
理由失其依據，均足構成撤銷之原因。按肅清煙毒條例第五條第一項之販賣毒品罪（
修正後為毒品危害防制條例第四條第一項之販賣第一級毒品罪），以犯罪行為人有營
利之意圖為要件之一，此項要件自應於事實欄中記載及於理由內說明其憑以認定之證
據，使事實與理由兩相一致，方為合法。乃原判決非但未於事實欄明白認定上訴人是
否基於營利之意圖；理由內亦未說明憑以認定其有營利意圖之證據，均有未合。(四)共
同被告所為不利於己之供述，固得採為其他共同被告犯罪之證據，惟此項不利之供述
，前後互有出入或自相矛盾時，究竟何者為可採，審理事實之法院仍應調查必要之證
據並詳述其取捨證據之理由，始得採為其他共同被告犯罪事實之認定。本件共同被告
李琦書於警訊時及檢察官偵查中固曾供述向上訴人購買海洛因，惟於警訊時係供稱：
「向甲○○每次每包以新台幣五千至一萬元不等在大里市購得，大約購買十次左右」
（見八十四年度偵字第一一九六六號偵查卷第十五頁）；於檢察官偵查中卻供稱：「
五千至六千元不等，……向陳某買二十多次」（見同上偵查卷第二十九頁），其後在
審判中則否認向上訴人購買海洛因（見第一審八十五年度訴字第七八九號卷第三十四
頁、第八十二頁，八十七年度訴緝字第二三四號卷第二十八頁正面、背面，原審卷第
五十二至五十四頁），或供稱不敢確認何人（見原審卷第六十七頁、第八十九頁、第
一一○頁）。原判決同時引用李琦書在警訊時及檢察官偵查中，前後不符之供述採為
證據（見原判決第二面第十至十九行），然究竟係「每包五千至一萬元，大約購買十
次左右」或「每包五千至六千元，購買二十多次」﹖並未說明其取捨證據之理由，即
均採為判決之基礎，自難昭折服。(五)原判決引用警方監聽之「通話紀錄」，採為不利
於上訴人之證據（見原判決第三面第四至十一行）。惟依卷附「通話紀錄表」記載，
其中所稱之「我的糖果給我」，已經載明係指安非他命而言（見八十四年度聲字第一
八三一號卷第六頁）；李琦書於原審亦供稱所謂「糖果」，是指安非他命（見原審卷
第五十二頁背面、第六十七頁），並非海洛因。另通話中之Ｂ（指李琦書）要求：「
先拿五千元的貨」時；Ａ（指正雄者）答稱：「沒辦法」（見同上聲字卷第七頁及原
判決第三面第十一行），並未同意販賣。則上開通話內容能否採為上訴人販賣海洛因
之證據，即有研求餘地，原審未予究明，均採為不利於上訴人之認定，亦嫌速斷。以
上情形，或為上訴意旨指摘所及，或為本院得依職權調查之事項，應認有撤銷發回更
審之原因。又本件係毒品危害防制條例修正施行前繫屬之案件，依修正後規定處理之
，併此敘明。另原判決記載，警員製作之通話紀錄，已載明上訴人所使用之呼叫器號
碼（見原判決第五面第十二、十三行）；卷附之「通話紀錄表」亦記載，「正雄」者
以000－000000號呼叫器，發話至李琦書之000－0000號電話（見八
十四年度聲字第一八三一號卷第六頁），但呼叫器能否直接發話，並由電話機接聽﹖
案經發回，併予查明。
據上論結，應依刑事訴訟法第三百九十七條、第四百零一條，判決如主文。
中      華      民      國    八十九    年      三      月     十六     日
                              最高法院刑事第十二庭
                                  審判長法官  陳  炳  煌
                                        法官  陳  正  庸
                                        法官  陳  世  雄
                                        法官  高  金  枝
                                        法官  張  春  福
      右正本證明與原本無異
                                              書  記  官
中      華      民      國    八十九    年      三      月    二十一    日


司法院資訊處製作；財團法人民間司法改革基金會備份。
